臺灣屏東地方法院刑事判決　　　　　　　　　　　　　九十二年度訴字第七八六號
　　公　訴　人　臺灣屏東地方法院檢察署檢察官
　　被　　　告　戊○○
右列被告因偽造文書等案件，經檢察官提起公訴（九十二年度偵緝字第一二０號），
本院判決如左：
    主  文
戊○○共同行使從事業務之人，明知為不實之事項，而登載於其業務上作成之文書，
足以生損害於公眾及他人者，累犯，處有期徒刑參月，如易科罰金，以參佰元折算壹
日；又商業負責人為納稅義務人，以不正當方法逃漏稅捐，累犯，處有期徒刑參月，
如易科罰金，以參佰元折算壹日。應執行有期徒刑伍月，如易科罰金，以參佰元折算
壹日。
其餘被訴部分無罪。
    事  實
一、戊○○曾於民國七十九年間，因賭博案件，經法院判處有期徒刑七月確定，嗣於
    八十年間經減刑為有期徒刑三月十五日，於八十年四月十六日易科罰金執行完畢
    ，猶不知悔改。其為成立於八十三年三月十七日、址設屏東市○○路一七一號、
    納稅義務人獨資商號協宏工程行之負責人，為商業登記法第九條第一項規定之商
    業負責人，掌管工程行之各項業務，申報員工薪資所得，為其業務之一部，係從
    事業務之人，其明知八十三年間工程行甫成立之初，甲○○曾短暫在工程行工作
    ，僅領取新台幣（下同）一萬五千元之薪資，竟為使納稅義務人協宏工程行逃漏
    營利事業所得稅，而於八十四年間上半年度某日（報稅期間），夥同姓名年籍不
    詳之成年會計人員，基於業務上登載不實之犯意聯絡，由戊○○向不知情之甲○○母親陳秀雲索取甲○○之身分證件，再轉由該會計人員，在工程行內，於其業
    務上製作之協宏工程行八十三年度各類所得扣繳暨免扣繳憑單上，虛偽登載甲○○於八十三年度在協宏工程行薪資所得為十五萬零三百元，並將此不實事項登載
    於協宏工程行八十三年度營利事業所得稅結算申報書上，而持以行使向財政部臺
    灣省南區國稅局潮州稽徵所申報賦稅，以此不正當方法，為納稅義務人協宏工程
    行逃漏八十三年度營利事業所得稅共計三萬三千八百二十五元，足以生損害於財
    政部臺灣省南區國稅局潮州稽徵所對於稅捐稽徵之正確性，及使甲○○遭到稅捐
    機關誤課稅捐之危險性。
二、案經甲○○訴請臺灣屏東地方法院檢察署檢察官偵查起訴。
     理  由
壹、有罪部分
一、訊據被告戊○○矢口否認有何行使偽造文書及以不正當方法逃漏稅捐之犯行，辯
    稱：「甲○○確實有來協宏工程行工作一星期，我有付一萬五千元左右的薪水，
    我通知她母親陳秀雲拿資料來報稅，但後來報稅的事都是會計處理的，我並不知
    情」等語。經查：
（一）上述被告行使偽造文書及逃漏稅捐之事實，業據告訴人甲○○於偵訊指訴：「
      我有在協宏工程行幫忙過，當時被告給我一萬多元」等語明確，核與證人即甲○○母親陳秀雲於偵查中證稱：「被告是我妹婿，甲○○有在協宏工程行領過
      一萬多元，被告說要報稅，我就把甲○○身分證拿到工程行放」等語相符，並
      有財政部臺灣省南區國稅局潮州稽徵所八十三年度綜合所得稅核定稅額繳款書
      一份、財政部臺灣省南區國稅局潮州稽徵所函四份、財政部臺灣省南區國稅局
      八十三年度綜合所得稅核定通知書一份、財團法人金融聯合徵信中心公司登記
      資訊一份等附卷可稽。查協宏工程行僅為一獨資商號，規模不大，人員亦少（
      該年度薪資支出僅約二十五萬元，參見偵緝卷第四三頁所附損益表），被告既
      為協宏工程行負責人，應可輕易掌握工程行一切事宜，豈有對有無虛報員工薪
      資一事不知之理？是被告空言否認，顯屬卸責之詞，不足採信。
（二）又被告以上述不正當方式逃漏稅捐共計三萬三千八百二十五元，有財政部臺灣
      省南區國稅局屏東縣分局九十三年三月三十日南區國稅屏縣一字第０九三００
      一一七三三號函在卷可按，綜上，本件事證明確，被告行使業務登載不實之文
      書而逃漏稅捐之犯行，應可認定。
二、按營利事業所得扣繳暨免扣繳憑單及所得稅結算申報書，係附隨其業務而製作，
    屬業務上所製作之文書（最高法院七十年九月二十一日第九次刑事庭會議決議及
    八十六年台上字第六四七０號、七十六年台上字第四二三０號判決參照），被告
    製作上述業務上不實之扣繳憑單及所得稅申報書，並持向財政部臺灣省南區國稅
    局潮州稽徵所申報稅捐之行為，係犯刑法第二百十六條、第二百十五條之行使業
    務上登載不實之文書罪。被告雖係商業負責人，而非納稅義務人，但稅捐稽徵法
    第四十七條第三款之規定，係將納稅義務人之責任，基於刑事政策之考慮，於其
    應處徒刑之規定，轉嫁於商業負責人，該商業既有逃漏稅捐之情形，被告於代罰
    之原則下，仍應成立稅捐稽徵法第四十七條第三款、第四十一條之詐術逃漏稅捐
    罪。被告填具不實扣繳憑單及申報書之低度行為，為其後行使之高度行為所吸收
    ，均不另論罪。被告就行使業務上登載不實文書罪部分，與該不詳姓名成年會計
    人員，有犯意聯絡及行為分擔，為共同正犯。又稅捐稽徵法第四十七條第三款之
    規定，係將納稅義務人之責任，基於刑事政策之考慮，於其應處徒刑之規定，轉
    嫁於商業負責人，故此情形而受罰之商業負責人，乃屬「代罰」性質，其並非逃
    漏稅捐之納稅義務人，而刑法第五十五條所謂之牽連犯，必須同一犯罪主體，犯
    一罪，而其方法或結果行為另犯他罪，始克相當，商號以不正當方法逃漏稅捐，
    縱由該商號負責人為之，究非屬商業負責人本身之犯罪行為，顯與商業負責人個
    人之其他犯罪行為間，殊無何方法結果之牽連關係，是被告所犯行使業務上登載
    不實文書罪及稅捐稽徵法詐術逃漏稅捐罪，應分論併罰。
三、被告曾於七十九年間，因賭博案件，經法院判處有期徒刑七月確定，嗣於八十年
    間經減刑為有期徒刑三月十五日，於八十年四月十六日易科罰金執行完畢，有台
    灣高等法院被告全國前案記錄表一份在卷可憑，其於五年內再犯本件有期徒刑以
    上之罪，為累犯，應依刑法第四十七條之規定，分別加重其刑。茲審酌被告之素
    行（見前科表），因一時貪念，而逃漏稅捐，損及國家稅捐課稅之正確性及甲○○，逃漏稅額非鉅，犯後否認犯行等一切情狀，分別量處如主文所示之刑，並定
    其應執行刑。查被告行為後，刑法第四十一條第一項已於九十年一月十日修正公
    布為「犯最重本刑為五年以下有期徒刑以下之刑之罪，而受六個月以下有期徒刑
    或拘役之宣告，因身體、教育、職業、家庭之關係或其他正當事由，執行顯有困
    難者，得以一元以上三元以下折算一日，易科罰金。但確因不執行所宣告之刑，
    難以收矯正之效，或難以維持法秩序者，不在此限」，並於同年一月十二日生效
    ，惟易科罰金係關於執行之事項，與罪刑之輕重問題無涉，自應逕適用新法之規
    定（最高法院二十四年度總會決議、二十九年上字第五二五號判例參照）。
四、公訴意旨另以（追加起訴部分）：被告報稅時填載各類所得扣繳暨免扣繳憑單，
    該憑單乃商業會計法所規定之原始憑證，故其行為另觸犯商業會計法第七十一條
    第一款之填載不實商業會計憑證罪。惟按，商業會計法之商業會計憑證，分為原
    始憑證及記帳憑證，而所謂原始憑證，係指證明事項之經過，而為造具記帳憑證
   所根據之憑證，此觀之商業會計法第十五條規定自明。就營利事業所得稅核課而
    言，依營利事業所得稅查核準則第七十一條第十一款規定，薪資支出之原始憑證
    ，為收據或簽收之名冊，職工薪資如係送交銀行分別存入各該職工帳戶者，應以
    銀行蓋章證明存入之清單予以認定。至員工薪資扣繳暨免扣繳憑單，係證明全年
    度支付員工薪資及代為扣繳綜合所得稅之情形，而為徵繳雙方課徵與申報綜合所
    得稅之依據，但既非為造具記帳憑證所根據之憑證，尚難認係屬商業會計法第十
    五條第一款所規定之原始憑證（最高法院九十二年台上字第六一七０、六一一六
    號判決意旨參照）。是被告登載不實之扣繳憑單及申報書自非屬會計憑證，然公
    訴人認此部分與前述有罪部分具有牽連犯之裁判上一罪之關係，爰不另為無罪之
    諭知。
貳、無罪部分
一、公訴意旨略以：被告戊○○於八十三年間要求告訴人丙○○○將其所有屏東縣高
    樹鄉○○○段一四四九之一地號土地設定五百四十萬元最高限額抵押權予中國農
    民銀行屏東分行（下稱農民銀行），並借貸四百五十萬元，丙○○○同意其中二
    百五十萬元由戊○○使用，惟戊○○未經丙○○○同意，竟委託姓名年籍不詳之
    會計人員偽刻「丙○○○」印章一枚，以支票貼現方式，向他人收取貨款支票後
    ，在該等支票背面偽蓋「丙○○○」印文，再持向農民銀行等支票兌現後以轉帳
    或領取現金之方式使用金錢（前後共計三千八百一十四萬元）。嗣丙○○○於八
    十四年七月二十八日及八十四年九月十四日向農民銀行各清償七十五萬元後，總
    借貸金額僅剩三百萬元，在八十五年八月十六日前往農民銀行換單續約同時，戊○○明知丙○○○不識字，竟使丙○○○填寫撥貸申請書，而在農民銀行核貸金
    額內再行撥貸一百五十萬元，待農民銀行將該一百五十萬元撥入丙○○○帳戶內
    時，戊○○竟未經丙○○○同意，即於八十五年八月十六日，填寫戶名丙○○○
    、金額十萬元之存摺存款取款憑條一紙，持向不知情之行員領錢，致該行行員不
    疑有詐而如數給付，嗣後並持上開偽造印章在上開取款憑條上補蓋丙○○○印文
    一枚。復於八十五年八月十七日，與「魏正昌」共同基於意圖為自己不法所有之
    犯意聯絡，由魏正昌持已填寫戶名丙○○○、金額一百三十七萬元之取款憑條一
    紙至丙○○○家中，向丙○○○佯稱其換單續約程序漏蓋印章，丙○○○不疑有
    詐，即將印鑑章交予魏正昌，由魏正昌在該取款憑條上蓋印後持向農民銀行領取
    ，行員不疑有他即將金錢如數給付。嗣丙○○○於八十五年十月間遭銀行通知未
    繳息，始知上情，因認被告涉犯刑法第二百十六條、第二百十條之行使偽造私文
    書罪嫌，及刑法第三百三十九條第一項之詐欺取財罪嫌。
二、按犯罪事實應依證據認定之，無證據不得認定其犯罪事實，又不能證明被告犯罪
    者，應諭知無罪之判決，刑事訴訟法第一百五十四條第二項、第三百零一條第一
    項分別定有明文。又告訴人之告訴，係以使被告受刑事訴追為目的，是其陳述是
    否與事實相符，仍應調查其他證據以資審認；且認定不利於被告之事實，須依積
    極證據，苟積極證據不足為不利於被告事實之認定時，即應為有利於被告之認定
    ，更不必有何有利之證據，最高法院五十二年度台上字第一三００號及三十年上
    字第八一六號判例可資參照。次按刑法第三百三十九條第一項詐欺罪之成立，須
    意圖為自己不法之所有，以詐術使人將本人或第三人之物交付為要件，所謂以詐
    術使人交付，必須被詐欺人因其詐術而陷於錯誤，若其所用方法，不能認為詐術
    ，亦不致使人陷於錯誤，即不構成該罪（最高法院四十六年台上字第二六０號判
    例參照）。至於債務人於債之關係成立後，如有未依債之本旨履行民事債務之情
    形，在一般社會經驗上可能之原因甚多，縱令是出於惡意不為履行，苟無足以證
    明其在債之關係發生時，自始即具有不法所有意圖之積極證據，亦僅能令負民事
    債務不履行之責任，依刑事訴訟法第一百五十四條之規定，尚不得據此債信違反
    之客觀事態，而推定債務人原有詐欺取財或詐欺得利之犯意。
三、公訴人認被告涉有偽造文書、詐欺犯行，係以告訴人丙○○○之指訴，證人江冰
    、丁○○、乙○○、陳文銘之證述，及借據二紙、撥貸申請書一紙、農民銀行後
    印交易憑證認證印錄清單一份、農民銀行九十二年六月十二日（九二）農屏授字
    第二八九號函一份、存摺存款取款憑條二紙、存款印鑑卡、「丙○○○」背書支
    票影本九份、農民銀行九十二年七月三十一日（九二）農屏授字第三八六號函一
    份等為其主要論據。訊據被告堅決否認有何詐欺犯行，辯稱：「向農民銀行借錢
    有經丙○○○同意，借據、撥貸申請書都是她本人簽的，八十五年續約時她先生
    、女兒也有一起去銀行，我不可能騙她。她一開始就有同意我使用客票向農民銀
    行融資，以客票向農民銀行融資本來就不需要開戶印鑑章，她有授權讓我使用帳
 戶及印章，所以我才叫會計刻一個背書章，我沒有偽刻，不然銀行也不可能讓我
    貼現融資長達二年多，金額高達三千八百多萬元，她不可能不知道，否則就是銀
    行跟我勾串。我領錢的取款條是她事先蓋好放在我這裡的，如果我不夠用再向她
    拿，我叫魏正昌拿給丙○○○蓋章，是要用客票貼現把錢借出來。我是因為生意
    失敗，才會沒錢還她，並沒有詐欺，希望能慢慢還錢」等語。
四、經查：
（一）告訴人丙○○○於八十三年八月十三日，以自己名義向農民銀行借貸四百五十
      萬元，並與農民銀行約定可使用票據貼現之方式在四百五十萬元額度內融資使
      用（週轉金契約），使用票據貼現融資時，需持客票、交易憑證（例如發票）
      並加上債務人（即丙○○○）之背書，背書不限於簽名或蓋章，亦不限於使用
      印鑑章，以客票向銀行融資時，比例約為借一倍的錢須提供一‧二五倍之客票
      ，貼現支票託收至交換期間，先存入農民銀行所設之「備償專戶」內（此帳戶
      係銀行控管風險專用與債務人無涉），客票兌現後則由銀行直接轉入債務人帳
      戶中，除部分清償債務人借貸之本金、利息外，債務人如要使用其帳戶內兌現
      之金錢，需持存摺填寫取款條並加蓋印鑑章，或以轉帳、提款卡提領之方式為
      之。本件丙○○○農民銀行帳戶內，以轉帳方式領取者共計一千六百餘萬元，
      其中轉入被告帳戶有一千二百餘萬元，轉入協宏工程行帳戶有三百八十餘萬元
      ，繳納丙○○○貸款利息有二萬五千餘元；另以現金方式領取者則有二千一百
      餘萬元。依農民銀行規定，存摺存款臨櫃提現應憑存摺及印鑑章，丙○○○帳
      戶八十三年九月三十日至八十五年八月八日所有取款條經核對均與印鑑章相符
      ，由轉帳或提款卡為之，亦需存摺、印鑑章或密碼一節，業據證人乙○○、丁○○於本院審理時證述明確，並有農民銀行九十二年七月三十一日（九二）農
      屏授字第三八六號函暨附件、九十三年二月十八日（九三）農屏授字第六三號
      函暨附件、九十三年四月二十八日（九三）農屏授字第一三三號函暨附件各一
      份在卷可稽。
（二）經本院核對農民銀行上述來函暨附件，告訴人丙○○○八十三年借據、八十五
      年續約借據上，均有丙○○○、姜棟樑、姜美蓉、被告之簽名及蓋章，足見上
      述四人立約當日均曾親自至銀行辦理，告訴人既有其夫姜棟樑、其女姜美蓉陪
      同，且其學歷為小學畢業，此有法務部戶役政連結作業系統查詢資料一紙附卷
      可查，足證其對本件借貸及週轉金契約一事，應屬知悉無誤。
（三）告訴人於本院審理時陳稱：「我跟被告是朋友，他像我的兒子，他在做柏油生
      意，我在做雜工。被告跟我女兒姜美蓉有在一起，但女兒後來沒跟我聯絡，也
      不敢回來，因為我要打她。戶頭有無給被告用我不清楚，我信任我女兒，我女
      兒信任被告，是我女兒拿給他用的。續約時我先生、女兒有陪我去銀行」等語
      （本院卷第四九頁）；核與證人姜棟樑於本院審理時證稱：「我不知道女兒在
      何處，這件事發生後她就跑走了，借錢她有參與，是她用土地借的，她認識被
      告，有在交往，我是看他老實才借他。存摺都是被告在用，印鑑章是丙○○○
      自己保管，我們有一起去續約，續約之前被告的部分他有繳息。我不知道貼現
      的事」等語相符（本院卷第五五頁），另證人即農民銀行行員丁○○於本院審
      理時亦證稱：「偵查庭開庭時我有聽到被告好像是告訴人乾兒子的話，但是誰
      說的我忘了，當時在場有科長、營業經辦、被告、告訴人夫妻」等語，可見被
      告與告訴人、告訴人之女姜美蓉確有特殊情誼及信賴關係，故被告基於此等特
      別信賴關係而得以長期使用告訴人之帳戶，自與常理相合。況本件告訴人帳戶
      於二年間有高達三千八百餘萬元之金錢往來，顯見資金往來調度頻繁，應係由
      從事商業活動之被告長期做生意使用，而非由做雜工之告訴人使用。再者，被
      告使用三千八百餘萬元，二年內存取無礙，表示被告必定持有存摺及印鑑章，
      或有提款卡及密碼，如被告能夠長期持有告訴人之存摺及蓋好印鑑章之取款條
      ，足徵其確有告訴人之概括授權，否則豈能長期、大量提領金錢？是被告在告
      訴人概括授權使用帳戶之情形下，另行刻立告訴人印章，以供客票背書貼現融
      資使用，當在概括授權範圍內，被告上述所辯，尚可採信，其並無偽造印章、
      偽造私文書及行使偽造私文書之犯行。
（四）告訴人雖一再指稱：「續約時撥貸一百五十萬元之撥貸申請書，是被告後來叫
      人拿到我家給我蓋的，內容我不知道」等語，惟查，證人即農民銀行專員江冰
      已於偵訊時證稱：「本件在八十五年八月十六日辦理續約當日就撥入一百五十
      萬元到丙○○○帳戶內，不可能是當事人隔天寫的，我們也不可能請當事人來
      銀行續約後再叫她隔天私下寫撥貸申請書」等語明確（偵緝卷第五四頁），核
      與證人即八十五年辦理續約行員丁○○亦於偵訊證述：「撥貸申請書上蓋八月
      十六日的章，表示在八月十六日續約當日完成所有手續，包括入帳，不可能在
      之後才填寫」等語一致（偵緝卷第七八頁），並有上述函件所附借據、撥貸申
      請書、農民銀行後印交易憑證認證印錄清單等資料在卷可參，況續約當日告訴
      人亦有其夫姜棟樑、其女姜美蓉陪同至銀行辦理，豈有事後推稱不知有填寫撥
      貸申請書一事之理？故告訴人上開指稱，不合實情，自難採信。
（五）八十五年八月十六日領取十萬元的取款條所蓋印章非印鑑章，而是被告另行刻
      立用來票貼的背書章一事，已據證人即農民銀行職員陳文銘於偵訊證稱：「用
      取款條領錢使用的印章要與開戶印鑑章相同，所以八十五年八月十六日領取十
      萬元之取款條上印章與印鑑章不同，可能是客戶事後補章，或行員沒有比對」
      等語（偵緝卷第七九頁），及證人即農民銀行專員乙○○於偵訊證述：「可以
      先領錢後補章，通常熟客才會這樣，十萬元取款條與印鑑章不符可能是客戶較
      熟事後補章」等語（偵緝卷第八０頁）屬實，查被告於二年間在告訴人帳戶提
      領金額高達三千八百餘萬元，足證係屬熟客無誤，且被告亦供稱該取款條上「
      丙○○○」之簽名為其筆跡，故該款項乃係被告在告訴人授權使用帳戶下所為
      之領取，被告雖誤用背書章，而未用印鑑章，然印章錯誤仍可領錢，乃屬銀行
      控管不良之問題，與被告無涉，此應是被告為熟客，銀行櫃臺人員始讓其領錢
      ，自非被告以偽造之印章詐欺領錢。又於同年八月十七日，被告叫「魏正昌」
      拿一百三十七萬元之取款條請告訴人蓋用印鑑章，以便領取客票貼現融資一節
      ，業據被告於偵訊及本院審理時供述明確，查領取該一百三十七萬元，除需蓋
      有印鑑章之取款條外，尚需持有告訴人存摺，被告長期持有告訴人存摺等資料
      ，並被授權使用該帳戶一事，俱如上述，是其依往例使用該帳戶票據融資功能
      ，而請告訴人蓋用印鑑章，自難認有何為自己不法所有之詐欺犯意。
（六）綜上，告訴人既已將上述帳戶概括授權予被告使用，並將存摺、蓋好印鑑章之
      取款條交予被告，則被告為使用帳戶之票據貼現融資契約（週轉金契約）自行
      刻立告訴人名義之印章使用，自在概括授權範圍內，尚難認有何行使偽造文書
      之情事。又本件續約借據及撥貸申請書均為告訴人親自到場簽名蓋章，其並有
      家人陪同，且續約當時該帳戶已使用二年，告訴人空言否認不知情，乃與常情
      不符，難認被告有何具體施用詐術致告訴人陷於錯誤填寫撥貸申請書之行為。
      況被告於續約前之二年間，均按時支付利息，亦徵其確有概括使用告訴人帳戶
      。本件查無其他積極證據顯示被告有詐欺之意思，是難單憑被告事後未能按期
      繳息清償，即認被告自始有詐欺之故意，而論以詐欺罪名。本件應屬民事債務
      不履行之糾葛，自應循民事途徑解決。依上所述，公訴人所舉證據不足以證明
      被告犯罪，此外，復查無其他確切證據足證被告確有公訴人所指之犯行，其犯
      罪即屬不能證明，依據上述說明，自應為無罪之諭知。
據上論斷，應依刑事訴訟法第二百九十九條第一項前段、第三百零一條第一項，稅捐
稽徵法第四十七條第三款、第四十一條，刑法第十一條前段、第二十八條、第二百十
六條、第二百十五條、第四十七條、第五十一條第五款、第四十一條第一項前段，罰
金罰鍰提高標準條例第一條前段、第二條，判決如主文。
本案經檢察官黃莉琄到庭執行職務。
中      華      民      國      九十三      年     五     月    十九    日
                                      臺灣屏東地方法院刑事第二庭
                   審判長法  官  黃國永
                                                法  官  林昌義
                                                法  官  翁世容
右正本證明與原本無異。
如不服本判決應於收受本判決送達後十日內向本院提出上訴書狀，其未敘述上訴理由
者，並得於提起上訴後十日內向本院補提理由書狀（均須按他造當事人之人數附繕本
 ）「切勿逕送上級法院」
                                                書記官   王秋淑
中      華      民      國      九十三      年      五      月  二十    日
附錄法條：
稅捐稽徵法第四十一條
納稅義務人以詐術或其他不正當方法逃漏稅捐者，處五年以下有期徒刑、拘役或科或
併科新台幣六萬元以下罰金。
稅捐稽徵法第四十七條第三款
本法關於納稅義務人、扣繳義務人及代徵人應處徒刑之規定，於左列之人適用之：
三  商業登記法規定之商業負責人。
刑法第二百十五條
從事業務之人，明知為不實之事項，而登載於其業務上作成之文書，足以生損害於公
眾或他人者，處三年以下有期徒刑、拘役或五百元以下罰金。
刑法第二百十六條
行使第二百十條至第二百十五條之文書者，依偽造、變造文書或登載不實事項或使登
載不實事項之規定處斷。
